【裁判字號】    94,簡上,166
【裁判日期】    950227
【裁判案由】    分割共有物
【裁判全文】
臺灣板橋地方法院民事判決             94年度簡上字第166號
上  訴  人  丙○○
訴訟代理人  蕭介生律師
被上訴人    乙○○
訴訟代理人  簡長輝律師
複?代理人  甲○○
上列當事人間分割共有物事件，上訴人對於中華民國94年7月29
日臺灣板橋地方法院板橋簡易庭94年度板簡字第2044號第一審判
決提起上訴，經本院於95年2 月15日言詞辯論終結，判決如下：
    主  文
原判決廢棄。
兩造共有坐落於臺北縣三峽鎮○○段614 、615 地號上，建號第
192 建號，門牌號碼為臺北縣三峽鎮○○街29巷2 號之房屋，分
割為如附圖所示編號A 、B 、C 、D 部分（面積合計為118.38平
方公尺）歸上訴人所有；編號E 部分（面積為240.16平方公尺）
歸被上訴人所有。
第一、二審訴訟費用由上訴人負擔二分之一，餘由被上訴人負擔
。
    事實及理由
一、本件上訴人起訴主張：坐落台北縣三峽鎮○○街29巷2 號房
    屋為兩造共有，每人各分二分之一。系爭房屋跨越二地號，
    其中一部分在上訴人所有坐落台北縣三峽鎮○○段615 地號
    土地上，該房屋年久失修已不宜居住，為求土地經濟效用，
    實有拆除改建之必要。且系爭房屋價值僅新台幣（下同）
    11, 200 元，依土地法87條第2 項土地建築改良物價值不及
    占地申報地價百分之二十視為空地，為此多次與被上訴人商
    談改建事宜，毫無具體結果，不得已訴請分割共有房屋俾利
    土地使用，並請求勘測現場，就坐落上訴人土地之房屋二分
    之一分割歸上訴人取得所有權，另二分之一歸被上訴人取得
    所有權，以利土地開發而免荒廢（原審為准兩造所有坐落於
    台北縣三峽鎮○○段615 地號土地上第192 建號門牌號碼為
    台北縣三峽鎮○○街29巷2 號之房屋予以變賣，按兩造各二
    分之一比例分配之判決，上訴人不服，提起上訴）。並於本
    院上訴聲明：、原判決廢棄。、兩造共有坐落台北縣三
    峽鎮○○街29巷2 號房屋，請准分割，其分割方法為如主文
    第二項所示。
二、被上訴人則以：系爭建物係屬內部結構單一之房屋，對外僅
    有一獨立之出入口，且圍牆內有共同庭院、道路需繼續使用
    ，若原物分割後房屋內木板隔間勢必拆除，影響房屋之經濟
    效用。再者若依上訴人所提之分割方案，該預定分割處並無
    定著可為分割之樓地板或牆壁，無從按地籍測量實施規則第
    288 條第1 項規定，辦理建物分割，屬法令禁止分割之情形
    ，故系爭建物不適於原物分割，應採變價分割方式等語，資
    為抗辯，並在本院答辯聲明：上訴駁回。
三、按各共有人得隨時請求分割共有物，但因物之使用目的不能
    分割或契約定有不分割之期限者，不在此限；共有物之分割
    ，依共有人協議之方法行之，分割之方法不能協議決定者，
    法院得因任何共有人之聲請，命為原物分配於各共有人，或
    是變賣共有物，以價金分配於各共有人，民法第823 條第1
    項、第824 條第1 項、第2 項分別定有明文。本件上訴人主
    張系爭建物為兩造所共有，原應有部分各為二分之一，且無
    不分割之特約或其使用目的不能分割之情形，復無法達成分
    割之協議等情，業據提出建物登記謄本乙份為證。復經本院
    勘驗現埸，系爭建物為一老舊頹廢之建物，四周環境雜草叢
    生、瓦礫散落，屋內擺設廢棄之家具，室內堆積灰塵深厚，
    顯已無人居住甚久，並無依使用目的無法分割之情形存在，
    製有勘驗筆錄一紙在卷可憑，且為兩造所不爭執，自堪信為
    真實。是上訴人訴請分割系爭建物，洵屬有據，應予准許。
    至於系爭建物之分割方法，本院審酌如后。
四、按民法第824 條第2 項規定，法院因共有人之聲請，得命為
    以原物分配於各共有人，或變賣共有物，以價金分配於各共
    有人之分配方法。又共有物分割之方法，須先就原物分配，
    於原物分配有困難時，則予變賣，以價金分配於各共有人 (
    最高法院51年台上第271 號判例意旨足資參照)。 故本件分
    割方法，自應先探究以原物分割是否有困難，其次方考量是
    否需予變價分配。查本件建物已老舊不堪使用，且無人居住
    多年，建物多處毀壞，已經本院勘驗屬實詳如上述，該建物
    顯已不適宜繼續供人居住適用，而上訴人亦自陳請求分割之
    目的係為求能自由處分坐落於自己土地上單獨所有之建物，
    則被上訴人所辯稱原物分割後將影響建物以使用居住為目的
    之經濟效用云云，顯不可採。被上訴人雖又辯稱依上訴人所
    提之分割方案，該預定分割處並無定著可為分割之牆壁，無
    從按地籍測量實施規則第288 條第1 項規定，辦理建物分割
    云云，惟按地籍測量規則係為規範地籍測量實施之作業方法
    、程序等事項之規則，上訴人所提之原物分割方案，縱使現
    場目前無定著可為分割之牆壁，惟若土地所有權人欲依照地
    籍測量規則辦理建物分割測量時，即可檢附相關文件並於分
    割處豎立定著可為分隔之牆壁為界向主管測量機關申請測量
    ，應無被上訴人所指無法為分割登記之情事，被上訴人上開
    辯解，亦不可採。再查，本件建物分別坐落於上訴人所有之
    台北縣三峽鎮○○段615 地號及被上訴人所有之同段614 地
    號上，應有部分各為二分之一，依上訴人所提之原物分割方
    案，能使各土地所有權人各自取得坐落於其土地上之建物，
    消滅建物之共有關係，使各共有人能自由使用收益處分其分
    割後所得之建物，應係發揮共有物最高經濟效用之方法。而
    被上訴人所主張之變價分配分割方法，使共有人被迫喪失對
    共有物之所有權而僅能取得分配之價金，與共有人意欲取得
    共有物所有權之原始目的不符。且本件若採建物變賣之分割
    方案而將系爭建物出賣，係屬土地及其建物同屬一人所有而
    僅將建物讓與他人之情形，依民法第425 條之?第1 項之規
    定，房屋讓與人與受讓人之間在房屋得使用之期間內推定有
    租賃關係存在，則該房屋所有權人對土地主張之租賃權將使
    上訴人或被上訴人在利用其土地時更加困難，顯不利於建物
    所坐落土地之經濟效用。準此，本院認為本件共有物採原物
    分割既無困難，且有益於提高建物及其所坐落土地之經濟效
    用，應採原物分割方案對兩造方為適當。而參酌兩造所持有
    土地之情形，本件建物之分割線，以兩造所有土地即臺北縣
    三峽鎮○○段614 、615 地號土地界線為準據，對兩造所有
    土地及建物之利用，均能發揮最大效用，認本件分割方法以
    主文所示之方案對兩造當事人而言，均稱公允，自應採取。
    再按，上訴人主張其僅欲分得坐落於其所有之土地上如附圖
    所示編號A 、B 、C 、D 部分（面積合計為118.38平方公尺
    ）之建物，該建物面積雖較被上訴人分得如附圖所示之編號
    E 部分（面積為240.16平方公尺）面積為小，惟上訴人於本
    院審理時已陳稱不向被上訴人請求補償等語，即無再命被上
    訴人補償之必要。
五、綜上所述，上訴人依民法第823條第1項、第824條第2項之規
    定，請求將系爭建物分割，洵屬正當。本院依均衡原則，審
    酌本件共有物之面積、使用狀況，並參酌共有物之性質及經
    濟效用，兼顧兩造建物坐落之土地利用現狀及利益，認系爭
    建物分割，其中如附圖所示編號A 、B 、C 、D 部分之建物
    ，分歸上訴人所有，編號E 部分之建物分歸被上訴人所有，
    為適當之分割方法。原判決所為變價分割方法，對於兩造分
    得建物所坐落土地之經濟效益有不利之影響，自有未洽，上
    訴意旨指摘原判決不當，求予廢棄，為有理由，爰將原判決
    廢棄，改判如主文第2 項所示。又本件事證已臻明確，兩造
    其餘攻擊、防禦方法經逐一審酌後，認與判決結果不生影響
    ，無再論述之必要，附此敘明。
據上論結，本件上訴為有理由，依民事訴訟法第436 之1 第3 項
、第450 條、第78條、第80條之1 ，判決如主文
中    華    民    國    95    年    2     月    27    日
                  民事第三庭    審判長法  官  陳映如
                                      法?官  邱靜琪
                                      法?官  邱育佩
以上正本證明與原本無異
本判決不得上訴
中    華    民    國    95    年    2     月    27    日
                                      書記官  王苑琦


司法院資訊處製作；財團法人民間司法改革基金會備份。
